【裁判字號】    89,台上,1105
【裁判日期】    890512
【裁判案由】    損害賠償
【裁判全文】
最高法院民事判決                              八十九年度台上字第一一○五號
    上  訴  人  甲○○
    訴訟代理人  劉緒倫律師
                呂偉誠律師
    被 上 訴人  遠東航空股份有限公司
    法定代理人  李雲寧
    訴訟代理人  古嘉諄律師
右當事人間請求損害賠償事件，上訴人對於中華民國八十七年十二月三十日台灣高等
法院第二審判決（八十六年度重上字第三七號），提起上訴，本院判決如左：
    主  文
原判決廢棄，發回台灣高等法院。
    理  由
查上訴人提起上訴後，被上訴人之法定代理人由胡定吾變更為李雲寧，並經其聲明承
受訴訟，於法並無不合，應予准許，合先說明。
次查，被上訴人主張：伊所有之ＭＤ八三Ｂ－二八○○七號飛機，於民國八十三年六
月二十五日執行飛航任務時，第二號發動機風扇葉片斷裂，使發動機受損害。嗣後檢
討系爭葉片斷裂原因時，上訴人向伊借系爭葉片，經交付後竟拒不返還。伊於第一審
法院簡易庭提起八十四年度北簡字第六三二一號事件，訴請上訴人返還，上訴人受敗
訴判決確定後，仍不置理，使伊無法將系爭葉片送交原製造廠 P&W公司鑑定其斷裂原
因， P&W公司因而拒絕負擔保固責任；台灣產物保險股份有限公司（下稱台產公司）
亦因事故造成之原因不明，拒絕理賠。伊因而受支出修復費新台幣（下除記載美金者
外，均同）四千三百六十一萬七千五百三十六元之損害等情。為此依債務不履行及侵
權行為損害賠償之法律關係請求上訴人如數給付並自八十五年五月七日起加計法定遲
延利息之判決。
上訴人則以：伊並未收受系爭葉片，兩造間寄託關係不存在。事故發生時，製造廠技
師已鑑定系爭葉片之斷裂，係其本身之設計瑕疵所致，該葉片既在保固期間內，應由
P&W 公司支付修復費用。依被上訴人與台產公司之保險契約，台產公司應就系爭葉片
之斷裂所造成損害負理賠責任。又該發動機之修復費用與系爭葉片之斷裂無因果關係
等語。資為抗辯。
本件原審維持第一審所為上訴人敗訴之判決，駁回上訴人之上訴，無非以：查上訴人
向被上訴人借系爭葉片後拒不返還，業經第一審法院臺北簡易庭於八十四年度北簡字
第六三二一號審理結果，認定屬實。按訴訟標的於確定之終局判決中經裁判者，就該
法律關係即有既判力，故當事人之一造以該確定判決之結果為基礎，於新訴訟用作攻
擊防禦方法時，他造及法院均應受其既判力之拘束，不得為相反之主張或裁判（最高
法院三十年度上字八號、四十二年度台上字第一三○六號判例參照）。上訴人所辯，
未持有系爭葉片云云，委無可採。又有關被上訴人之ＭＤ八三Ｂ－二八○○七號飛機
右發動機第一級斷裂風扇葉片為飛安事件調查證物檢驗原因未明確前，調查無法作為
結論，……至於斷裂葉片所造成之損失，如損傷發動機修復費用，由發動機原廠或保
險公司抑或被上訴人負擔，原因未明歸屬難以確定。業據交通部民用航空局八十五年
七月十三日標準二（八五）字第○九八八五號函覆在案。復經證人即被上訴人總經理
張屹於第一審證稱：發動機使用八百多小時，有保固三千小時，……，當時在起飛時
第一葉片斷裂，……必須鑑定葉片斷裂原因，才知是否屬於保固範圍之內，……當時
原廠派人來檢查，並無做任何判斷，以眼力判斷並無鳥或羽毛之痕跡，未將整個引擎
拆卸等語。上訴人辯稱，P&W 公司檢驗人員已經判斷事故原因，無須鑑定系爭葉片云
云，自非可採。另依被上訴人與台產公司之保險契約，發動機固屬保險承保範圍，惟
依承保範圍第二條(a) 約定：「被保險飛機因自然損秏，用舊退化或任一單元中之機
件損壞失靈，保險公司不負賠償之責。」證人即台產公司承辦人張福東亦證稱：航空
器為專業的機器，一般接獲報案會請專業的公證人去看，而且必須經過鑑定才能明白
事故造成之原因，才能認定是否屬於理賠的範圍，本件如果是 FOD外物吸入造成的引
擎受損，則賠付修復費用，如果是 IOD內物吸入則不理賠。任何案件都是必須經鑑定
結果認定之後才能理賠，由保險條款第二條即可見不理賠之原因云云。綜上，被上訴
人因系爭葉片斷裂所造成發動機之損壞，倘係由於該葉片本身之設計或製造上之瑕疵
所致，得依其與 P&W公司之保固約定請求該公司負擔修復費用，倘係因意外所致，得
依其與台產公司之保險契約請求賠償，亦即該發動機之損壞，P&W 公司或台產公司二
者間必有其一應負損害賠償責任，被上訴人無須自行負擔修復費用。乃上訴人借去系
爭葉片後不予返還，致被上訴人無從鑑定以判明造成事故之原因，亦無從論斷責任之
歸屬，因而無法向 P&W或台產公司請求賠償，而必須自行負擔發動機之修復費用，上
訴人自應負債務不履行損害賠償責任。按損害賠償必須填補債權人所受損害及所失利
益，依通常情形或依已定之計劃、設備或其特別情事，可得預期之利益，視為所失利
益民法第二百十六條第一、二項定有明文。本件被上訴人本來依通常之情形或已定之
計劃經過鑑定得由P&W 公司或台產公司負擔賠償相當於修理費用之損害賠償，此係其
預期可得之利益，應屬所失利益而由上訴人賠償。被上訴人已支付四千三百六十一萬
七千五百三十六元，有被上訴人提出修理費用單據可證。上訴人雖對被上訴人支付該
費用有爭執，惟其對於該發動機已經 P&W公司修復乙節並不爭執，復據證人張福東證
稱：「本件被上訴人所列之賠償項目，就以往類似案件相比對來看，一般來講都是我
們保險公司認列、認可的。」、「金額部分因未經鑑定，保險公司無法確認。」惟復
稱：「引擎價格都是航空公司投保時陳報的……，麥道型的是三百萬元」、「有關外
物吸入造成損害之案件，遠航八十三年及華航七十九年曾賠償過一百十五萬元、二百
五十萬元，是依引擎損害程度之不同而予賠償，依據八十四年之數據來看，引擎之價
格有由美金二百多萬元至五百多萬元不等」。本件被上訴人支付之修理費用與之相當
，應可信其真實。從而被上訴人本於債務不履行之法律關係，請求上訴人賠償四千三
百六十一萬七千五百三十六元及法定遲延利息，即非無據等詞。為其判斷之基礎。
按私文書應由舉證人證其真正，民事訴訟法第三百五十七條前段定有明文。被上訴人
提出之修理費用單據，係私文書。上訴人對其上之費用額有爭執，為原審所認定之事
實。原審未令被上訴人舉證證明該文書內容之真正，即以證人張福東不確定之證詞，
認定被上訴人支付之修理費用與之相當，而採為判決之基礎，難謂無背於證據法則。
上訴論旨，指摘原判決不當，求予廢棄，非無理由。
據上論結，本件上訴為有理由，依民事訴訟法第四百七十七條第一項、第四百七十八
條第一項，判決如主文。
中      華      民      國    八十九    年      五      月     十二     日
                              最高法院民事第三庭
                                  審判長法官  范  秉  閣
                                        法官  朱  建  男
                                        法官  許  澍  林
                                        法官  鄭  玉  山
                                        法官  葉  勝  利
      右正本證明與原本無異
                                              書  記  官
中      華      民      國    八十九    年      五      月     三十     日


司法院資訊處製作；財團法人民間司法改革基金會備份。
